【裁判字號】    99,上,385
【裁判日期】    991019
【裁判案由】    確認信徒代表資格不存在等
【裁判全文】
臺灣高等法院民事判決                   99年度上字第385號
    上  訴  人  丁○○
                甲○○
                戊○○
                乙○○
    上  一  人
    法定代理人  丙○○
    共      同
    訴訟代理人  江鶴鵬律師
                林月雪律師
    被上訴人    己○○
    訴訟代理人  謝清昕律師
                劉育志律師
上列當事人間請求確認信徒代表資格不存在等事件，上訴人對於
中華民國99年2月9日臺灣桃園地方法院98年度訴字第1718號判決
提起上訴，經本院於99年9月21日言詞辯論終結，判決如下：
    主  文
上訴駁回。
第二審訴訟費用由上訴人負擔。
    事實及理由
一、被上訴人主張：伊為上訴人乙○○之信徒，上訴人乙○○於
    民國75年01月29日制定之石觀音乙○○管理委員會章程（下
    稱乙○○管委會章程），就信徒大會、信徒代表會之召開及
    信徒代表之任期、資格、選舉人數均有詳細規定，其中明定
    信徒代表之任期為4年，得連選連任，信徒大會應每4年開會
    1次，由管理委員會(下稱管委會)主任委員召集之，信徒代
    表會則每年開會1次，由主任委員召開之。至信徒代表之選
    任，按各區域每有信徒80人得選出信徒代表1人，未達1人之
    小數，以四捨五入定之。茲因上訴人乙○○自76年以後遲未
    召開信徒大會及信徒代表會，經信徒連署且由桃園縣觀音鄉
    公所及桃園縣政府出面協調並發函上訴人乙○○，令上訴人
    乙○○於期限內改善，上訴人乙○○乃訂於97年03月29日召
    開臨時信徒大會及辦理信徒代表選舉等事項。詎上訴人丁○
    ○、甲○○、戊○○所代表之永安村、石牌村、下埔村之信
    徒人數，均未達乙○○管委會章程所定最低人數80人，依上
    開章程第8條規定，此等區域無產生任何信徒代表之可能，
    上訴人丁○○、甲○○、戊○○竟於該日當選信徒代表，顯
    違反管委會章程規定，應屬當選無效，其等與上訴人乙○○
    間不成立信徒代表委任關係等情，爰求為確認上訴人丁○○
    、甲○○、戊○○與上訴人乙○○間信徒代表之委任關係不
    存在之判決。上訴人則以：被上訴人本件訴訟與其先前所提
    起之原審97年度訴字第1793號事件係同一訴訟，該案件既經
    本院98年度上字第616號判決廢棄，並駁回其訴確定，被上
    訴人再提起同一訴訟，違反一事不再理原則，應依民事訴訟
    法第249條第1項第7款規定，裁定駁回其訴。又上訴人乙○
    ○之信徒代表與上訴人乙○○間並不成立委任關係，信徒代
    表僅與其選舉區域之信徒有委任關係，即該區信徒選舉信徒
    代表代該選舉區域之信徒執行乙○○管委會章程第12條所規
    定之職務，被上訴人既未與上訴人丁○○、甲○○、戊○○
    屬同一選舉區域，即非其等之選民，對上訴人丁○○、甲○
    ○、戊○○之當選為信徒代表，自無何確認委任關係之法律
    上利益。再上訴人乙○○乃寺廟，故依監督寺廟條例第6條
    前段及乙○○管委會章程規定，乙○○之信徒對乙○○之財
    產並無請求權，因此被上訴人個人權益並不因上訴人丁○○
    、甲○○、戊○○分別當選其選舉區以外之其他選舉區信徒
    代表而受有損害，其信徒法律上地位並無處於不安狀態，其
    提起本件確認之訴，亦欠缺權利保護要件。至乙○○管委會
    章程第8條雖規定：「每有信徒捌拾人得選出信徒代表壹人
    ，未達一人之小數以四捨五入定之」，惟此項規定並非強制
    規定，本得由上訴人乙○○基於需要而調整，並報請主管機
    關備查即可。況該規定係針對選舉人超逾80人以上時，信徒
    代表有增額之情形，並非就選舉區域應選出信徒代表人數所
    作之限制規定。末查乙○○管委會章程就選舉人未達80人或
    其半數（40人以下）之選舉區域信徒代表應如何定之雖無明
    文，惟依上訴人乙○○一向以所轄各村選出信徒代表執行職
    務，各村代表從未缺額之慣例，乙○○所轄14村，每村選舉
    人80名以下，原則上應維持1名代表。故上訴人丁○○、甲
    ○○、戊○○當選為信徒代表，亦無何違法不當之處，是被
    上訴人提起本件訴訟亦屬無據云云，資為抗辯。原審判決上
    訴人敗訴，上訴人提起上訴，聲明：(一)原判決廢棄。(二)被上
    訴人在第一審之訴駁回。被上訴人則答辯聲明：上訴駁回。
二、兩造均不爭執被上訴人與上訴人丁○○、甲○○、戊○○均
    為上訴人乙○○之信徒，上訴人乙○○經主管機關桃園縣政
    府審核確定之最新核定信徒總人數為894人，依桃園縣政府
    最新核定之乙○○信徒名冊，其中永安村信徒人數為15人、
    石牌村信徒人數為35人、下埔村信徒人數為37人等情，業據
    被上訴人提出乙○○信徒名冊為證（見原審卷第23頁至第30
    頁），自堪信為真實。至被上訴人主張丁○○、丁○○、甲
    ○○、戊○○與上訴人乙○○間之信徒代表委任關係不存在
    ，則為上訴人所否認，並以前揭情詞置辯。經查：
（一）被上訴人雖在97年間以上訴人為對造起訴請求確認上訴人
      丁○○、甲○○、戊○○與上訴人乙○○間信徒代表之委
      任關係不存在，經原審於98年4月28日以97年度訴字第179
      3號判決上訴人敗訴（見原審卷第5頁至第13頁），嗣上訴
      人提起上訴，本院於98年9月1日以98年度上字第616號判
      決廢棄原審上開判決，並駁回被上訴人該部分在第一審之
      訴（見原審卷第14頁至第15頁）。然查本院上開判決係以
      被上訴人在第一審所繳納之裁判費有所不足，起訴程序顯
      有瑕疵，而以其訴不合法為由，廢棄原審判決，並駁回被
      上訴人在第一審之訴（見原審卷第15頁），故該訴訟標的
      法律關係並未受裁判。而按民事訴訟當事人提起訴訟，因
      起訴程式不備，致被駁斥者，其關於訴訟標的之事項，根
      本上並未受一度裁判，嗣後自可踐行程式，更行起訴（最
      高法院18年上字第217號判例要旨參照）。據此，本件被
      上訴人對上訴人再提起本件訴訟，並無何違反一事不再理
      原則之情形。
（二）上訴人乙○○於92年12月間向桃園縣政府申辦之寺廟登記
      表（該項登記迄今尚無變更）明載乙○○設於桃園縣觀音
      鄉○○村○○街1號，組織型態為管理委員制，並由主任
      委員擔任負責人，法物總值達新臺幣（下同）4,440,000
      元，不動產總值有67,552,283元（見本院卷第67頁）。可
      見乙○○係由管委會負責管理，其主任委員則為乙○○之
      負責人，對外代表乙○○，故管委會乃乙○○之內部組織
      ，並不得獨立於乙○○之外，不具法人人格或非法人團體
      之性質。次查依乙○○向桃園縣政府申請登記之資料所載
      ，主任委員之產生方式係依章程規定，惟兩造所承認之章
      程僅有管委會章程，而如前所述，管委會乃乙○○之內部
      組織，並不具獨立人格，且依管委會章程第11條規定，管
      委會之設立及解散均由信徒大會決定，故所謂管委會章程
      應認係乙○○本身之章程，並非專就管委會所訂定之章程
      。因此該章程所載之「本會」，應即指乙○○，而非管委
      會，否則將導致屬於乙○○意思機關之信徒大會，反而設
      置在屬於執行機關之管委會內，顯有違寺廟自治管理原則
      。次查乙○○之信徒代表係經信徒大會開會選舉所產生（
      見管委會章程第11條第3款規定），並接受乙○○信徒大
      會之委任，負責召開信徒代表會以選舉管委會之委員及監
      事，並負責乙○○預算及決算之審議，暨盈餘及虧損之處
      理，以及其他重要事項之決定（見管委會章程第12條規定
      ）。是信徒代表乃承信徒大會之命，負組織管委會之責及
      關於乙○○財務盈虧之處理。茲信徒大會既係乙○○之意
      思機關，自應認被上訴人主張受信徒大會委派且處理事務
      之信徒代表與乙○○間有成立委任關係等語為可取，上訴
      人所辯僅選舉區域內之信徒與其選出之信徒代表有委任關
      係，乙○○與信徒代表之間並無委任關係云云，尚非可取
      。
（三）按民事訴訟法第247條所謂即受確認判決之法律上利益，
      係指因法律關係之存否不明確，致原告在私法上之地位有
      受侵害之危險，而此項危險得以對於被告之確認判決除去
      之者而言，故確認法律關係成立或不成立之訴，苟具備前
      開要件，即得謂有即受確認判決之法律上利益，縱其所求
      確認者為他人間之法律關係，亦非不得提起（最高法院42
      年台上字第1031號判例參照）。經查上訴人乙○○係寺廟
      ，且業依監督寺廟條例第5條前段規定為寺廟登記，但未
      為法人登記，故其性質究係財團抑社團並不確定。惟其屬
      多數人為一定之公益事業，捐集財產並推舉管理而成者乃
      無庸置疑。則其所有之財產即係為一定目的所設置之財產
      ，故有關其財產之管理及處分，均須符合上開公益目的。
      從而，上訴人乙○○之信徒對於乙○○所有之財產雖無請
      求權，但對於乙○○財產之管理及處分須符合捐贈及設立
      寺廟之公益目的，仍有財產維護權（例如排除侵害請求權
      ）。而依寺廟監督條例第6條第1項規定寺廟財產及法物為
      寺廟所有。且依同條例第8條及第9條之規定，寺廟之不動
      產及法物，如業經所屬教會之決議，並呈請該管官署許可
      ，得予處分或變更。且寺廟亦得為營收及興辦事業，僅其
      收支款項及所興辦事業，應由負責人即住持於每半年終報
      告該管官署，並公告之而已。次查上訴人乙○○之管委會
      章程第13條第3款及第27條第2款亦規定，由信徒代表大會
      所選出之管理委員所組成之管委會負責管理乙○○之財產
      法物並得決議財產之處分。故如信徒大會所選出之信徒代
      表違反法令及章程規定，當選無效，則由該等信徒代表所
      組成之信徒代表大會就乙○○財務盈虧之處理及選舉管理
      委員之決議即有瑕疵，此種瑕疵行為結果將影響乙○○財
      產管理及處分之效力，自亦影響被上訴人之財產維護權，
      因此被上訴人提起確認委任關係不存在之訴，以排除此項
      財產權受侵害之不安之狀態，尚難認有何欠缺權利保護要
      件之情事。故上訴人所為欠缺權利保護要件之抗辯，亦不
      足取。
（四）末查乙○○管委會章程第8條明定：「每有信徒捌拾人得
      選出信徒代表壹人，未達一人之小數以四捨五入定之，信
      徒代表可依照區域信徒人數比例，由信徒選舉產生，信徒
      代表之選舉採用無記名單記法以得票數多者為當選」（見
      原審卷第19頁），乃關於信徒及信徒代表人數之比例規定
      ，即每有信徒80人，始得有1名信徒代表，但得採依區域
      信徒人數比例，由信徒選舉產生。故關於信徒代表人數須
      以80人產生1人之比例為準，並無任何得再增減人數之空
      間。至於選舉方式，則得採依區域信徒人數比例選舉產生
      ，亦得不採區域信徒人數比例選舉產生，惟此項規定並不
      得改變依80比1之比例決定信徒代表總人數之規定。上訴
      人雖抗辯依管委會章程第32條後段規定，即章程未規定事
      項依照有關法令及習慣處理之（見原審卷第22頁），而乙
      ○○歷來均有以村為選舉區域，並以每一村至少應維持1
      名信徒代表之習慣，故縱有管委會章程第8條之規定，惟
      依習慣，仍得在不足80人信徒之村內，選舉1名信徒代表
      云云。惟為被上訴人所否認，而上訴人就乙○○信徒代表
      之選舉有上開習慣之事實，並不能舉證以實其說。且果如
      上訴人所云，則將導致某村落信徒少於15人者，亦得推選
      一人為信徒代表，與某村落若信徒多達115人亦僅得推選
      一人為信徒代表之結果，顯然違背「會員平等原則」（關
      於該原則，見93年05月台灣民事習慣調查報告第673頁）
      。故尚難認上訴人所為此部分之抗辯堪予信取。次查兩造
      既不爭執依桃園縣政府最新核定之乙○○信徒名冊，其中
      永安村信徒人數為15人、石牌村信徒人數為35人、下埔村
      信徒人數為37人，準此，上開三村之信徒人數均不足80人
      ，而各該三村信徒人數以80為分母作基數（註：每信徒80
      人得選出信徒代表1人）換算為比例後再四捨五入結果，
      顯均不得「各選出一人」作為信徒代表，上訴人丁○○（
      永安村）、甲○○（石牌村）、戊○○（下埔村）既分別
      為上開信徒人數不滿80人之村落所選出之信徒代表，其3
      人之當選自違反前開乙○○管委會章程第8條之規定，應
      屬無效。其等與上訴人乙○○間之信徒代表委任關係，應
      不存在。
三、綜上所述，被上訴人請求確認丁○○、甲○○、戊○○與上
    訴人乙○○間信徒代表之委任關係不存在，洵屬有據，應予
    准許。從而，原審所為上訴人敗訴之判決，所持理由雖與本
    院不盡相同，但結論並無二致。上訴論旨指摘原判決不當，
    求予廢棄改判，應認為無理由。
四、據上論結，本件上訴應為無理由，依民事訴訟法第449條第2
    項、第78條、第85條第1項前段，判決如主文。
中    華    民    國    99    年    10    月    19    日
                    民事第十五庭
                        審判長法  官  王聖惠
                              法  官  邱瑞祥
                              法  官  謝碧莉
正本係照原本作成。
如不服本判決，應於收受送達後20日內向本院提出上訴書狀，其
未表明上訴理由者，應於提出上訴後20日內向本院補提理由書狀
（均須按他造當事人之人數附繕本）上訴時應提出委任律師或具
有律師資格之人之委任狀；委任有律師資格者，另應附具律師資
格證書及釋明委任人與受任人有民事訴訟法第466條之1第1項但
書或第2項（詳附註）所定關係之釋明文書影本。如委任律師提
起上訴者，應一併繳納上訴審裁判費。
中    華    民    國    99    年    10    月    20    日
                               書記官  李翠齡
附註：
民事訴訟法第466條之1（第1項、第2項）：
對於第二審判決上訴，上訴人應委任律師為訴訟代理人。但上訴
人或其他法定代理人具有律師資格者，不在此限。
上訴人之配偶、三親等內之血親、二親等內之姻親，或上訴人為
法人、中央或地方機關時，其所屬專任人員具有律師資格並經法
院認為適當者，亦得為第三審訴訟代理人。

司法院資訊處製作；財團法人民間司法改革基金會備份。
